【裁判字號】    96,訴,4392
【裁判日期】    970826
【裁判案由】    妨害電腦使用罪等
【裁判全文】
臺灣高雄地方法院刑事判決              96年度訴字第4392號
公  訴  人  臺灣高雄地方法院檢察署檢察官
被      告  甲○○
上列被告因妨害電腦使用罪等案件，經檢察官提起公訴（96年度
偵緝字第2971號），並經本院合議庭裁定由受命法官獨任進行簡
式審判程序，本院判決如下：
    主  文
甲○○共同犯無故變更他人電腦之電磁紀錄罪，處有期徒刑拾月
；減為有期徒刑伍月。又共同犯業務侵占罪，處有期徒刑壹年肆
月；減為有期徒刑捌月。應執行有期徒刑壹年。緩刑肆年，並向
被害人江山加油站企業股份有限公司支付新臺幣肆拾參萬壹仟元
（支付方法為：自民國九十七年十一月一日起每月十五日支付新
臺幣捌仟柒佰元，至新臺幣肆拾參萬壹仟元全部清償為止）。
    事  實
一、甲○○自民國94年9 月間起在位於高雄縣大寮鄉○○○路46
    號「江山加油站企業股份有限公司」（下稱江山加油站）任
    職加油員兼早班組長，負責替客人加油、收取加油款，並將
    每日加油站營業收款情形輸入江山加油站電腦之「日報表」
    電磁紀錄中，為從事業務之人。其竟自95年1 月至同年4 月
    陳信宏離職時止，與該加油站組長陳信宏共同基於意圖為自
    己不法所有、偽造私文書、無故變更他人電腦之電磁紀錄之
    犯意聯絡，及自95年5 月至同年7 月16日止單獨基於意圖為
    自己不法所有、偽造私文書、無故變更他人電腦之電磁紀錄
    之犯意，以趁為江山加油站執行收取加油款及輸入電腦資料
    業務之便，接續於附表所示時間，明知為不實之帳面庫存、
    實際存量、總銷售額金額表、實收現金、油品金額公升表、
    刷卡金額等數據，以變更該加油站電腦自動所計算正確數據
    之方式，將上開不實內容登載於該加油站「日報表」之電腦
    電磁紀錄上，以掩飾其侵吞所代收款項之事實，足生損害於
    江山加油站對帳目管理之正確性，且致生損害於該加油站電
    腦電磁紀錄管理之正確性及其正常之營運，並將所代收之如
    附表所示之款項，總計新臺幣（下同）69萬3788元，以變易
    持有為所有之意思予以侵占入己。嗣經江山加油站將「早班
    班報表」與上開「日報表」互核後，發現上開「日報表」中
    關於早班部分之實收現金等數據短少，始知上情。
二、案經江山加油站訴由高雄縣政府警察局林園分局報告臺灣高
    雄地方法院檢察署檢察官偵查起訴。
    理  由
壹、程序方面：
一、按除被告所犯為死刑、無期徒刑、最輕本刑為3 年以上有期
    徒刑之罪或高等法院管轄第一審案件者外，於法院行準備程
    序進行中，被告先就被訴事實為有罪之陳述時，審判長得告
    知被告簡式審判程序之旨，並聽取當事人、代理人、辯護人
    及輔佐人之意見後，裁定進行簡式審判程序；且受命法官行
    準備程序，與法院或審判長有同一之權限；又簡式審判程序
    之證據調查，不受刑事訴訟法第159 條第1 項、第161 條之
    2 、第161 條之3 、第163 條之1 及第164 條至第170 條規
    定之限制，刑事訴訟法第273 條之1 第1 項、第279 條第2
    項前段、第273 條之2 分別定有明文。
二、查本案被告甲○○所犯為死刑、無期徒刑、最輕本刑為3 年
    以上有期徒刑以外之罪，且非高等法院管轄第一審之案件，
    且其於準備程序就前揭被訴事實為有罪之陳述，經受命法官
    告知簡式審判程序之旨，並聽取當事人之意見後，本院認無
    不得或不宜改依簡式審判程序進行之處，爰依刑事訴訟法第
    273 條之1 第1 項、第284 條之1 之規定，裁定本件由受命
    法官獨任進行簡式審判程序，合先敘明。
貳、實體方面：
一、上揭事實，業據被告於本院審理時坦承不諱（本院卷第84頁
    、第99頁至100 頁、第102 頁），並經告訴代理人即江山加
    油站站長丙○○於警詢、偵查及本院審理時指述明確，且有
    本票影本、和解協商字據、95年1 月份至7 月份江山加油站
    班報表及日報表、存證信函、95年1 月份到7 月份被告侵占
    公款明細，附卷可參。足認被告之自白與事實相符，堪可採
    為認定事實之依據。是本案事證明確，被告前揭犯行實堪認
    定，應依法論科。
二、按連續、接續或繼續犯之行為過程中，遇有刑罰之法律變更
    時，其一部行為涉及舊法，一部行為涉及新法者，仍應依最
    後行為時之法律處斷（最高法院96年度台上字第2162號判決
    意旨參照）。又刑法業於94年2 月2 日修正公布部分條文，
    並於95年7 月1 日施行。經查，被告所為本案之多次犯行應
    屬接續犯，而論以一罪（詳下述），故其行為雖始於95年1
    月1 日，惟終於同年7 月16日，已在刑法修正條文95年7 月
    1 日施行之後，依前開說明，本案被告應依修正後刑法處罰
    ，而無新舊法比較問題，附此敘明。
三、按在紙上或物品上之文字、符號、圖畫、照像，依習慣或特
    約，足以為表示其用意之證明者，關於本章及本章以外各罪
    ，以文書論；錄音、錄影或電磁紀錄，藉機器或電腦之處理
    所顯示之聲音、影像或符號，足以為表示其用意之證明者，
    亦同；稱電磁紀錄者，謂以電子、磁性、光學或其他相類之
    方式所製成，而供電腦處理之紀錄；刑法第220 條第1 項、
    第2 項、第10條第6 項分別定有明文。是電磁記錄雖為無體
    物，仍為偽造文書罪之客體。核被告所為，係犯刑法第215
    條、第220 條第2 項業務上準文書登載不實罪、第336 條第
    2 項業務侵占罪、第359 條無故變更他人電腦電磁紀錄罪。
    按「如數行為於同時同地或密切接近之時地實施，侵害同一
    之法益，各行為之獨立性極為薄弱，依一般社會健全觀念，
    在時間差距上，難以強行分開，在刑法評價上，以視為數個
    舉動之接續施行，合為包括之一行為予以評價，較為合理，
    則屬接續犯，而為包括之一罪。」、「倘該項犯罪，係由行
    為人以單一行為接續進行，縱令在犯罪完畢以前，其各個舉
    動已與該罪之構成要件相符，但在行為人主觀上，各個舉動
    不過為其犯罪行為之一部分，在刑法評價上，亦以視為數個
    舉動之接續施行，合為包括之一行為予以評價，較為合理，
    則屬接續犯，為包括的一罪。」最高法院86年台上字第3295
    號判例、90年度台上字第6470號判決意旨分別著有明文。本
    案被告自95年1 月1 日至同年7 月16日止之期間內，多次侵
    占業務上持有之江山加油站款項，並以修改該加油站電腦電
    磁紀錄之方式以為掩飾，其犯行之時間均為該加油站早、中
    班交班之時，犯罪之方式均相同，所侵害者為同一人之財產
    法益，且每次行竊所得約數佰元至一萬餘左右。足認被告為
    避免一次侵占過多款項及修改之電腦電磁紀錄數據過大，易
    遭人發現而敗露犯行，故於主觀上採多次且每次僅侵占少量
    金錢及修改小額電腦數據之方式為之。故被告如附表所示之
    犯行，係在同一地點，於密近之時間內實施，侵害同一之法
    益，且其主觀上，各次行竊不過為其犯罪行為之一部分，在
    刑法評價上以視為數個舉動之接續施行，合為包括之一行為
    予以評價，較為合理；依前開說明，被告如附表所示之多次
    業務上準文書登載不實、業務侵占、無故變更他人電腦電磁
    紀錄之犯行，均應屬接續犯，皆為包括的一罪。就95年1 月
    份至4 月份之犯行部分，被告與陳信宏間有犯意聯絡與行為
    分擔，應論以共同正犯。被告以一個修改江山加油站電腦電
    磁紀錄之行為，同時觸犯刑法第215 條、第220 條第2 項業
    務上準文書登載不實罪及第359 條無故變更他人電腦電磁紀
    錄罪，為想像競合犯，應依刑法第55條規定，從一重之無故
    變更他人電腦電磁紀錄罪處斷。被告所犯無故變更他人電腦
    電磁紀錄罪與業務侵占罪之二罪間，犯意各別，罪名互殊，
    應分論併罰。爰審酌被告利用職務上機會侵占款項，造成告
    訴人財產損害，並以變更他人電腦電磁紀錄之方式以為掩飾
    ，加深告訴人之損害，且其所侵占之款項非少，雖與告訴人
    達成和解，願賠償告訴人43萬5000元，惟僅履行4000元，其
    餘迄今尚未給付，此經告訴代理人於本院指述明確，惟念其
    並無前科，素行尚可，犯後坦承全部犯行，態度尚佳，且其
    為高職畢業、羈押前為工廠作業員、每月薪資約二至三萬元
    、經濟狀況勉持，及其犯罪之動機、手段等一切情狀，分別
    量處如主文所示之刑。另被告所犯無故變更他人電腦之電磁
    紀錄罪及業務侵占罪，其犯罪時間均在96年4 月24日以前，
    而合於中華民國九十六年罪犯減刑條例第2 條第1 項第3 款
    規定，雖被告於96年7 月30日及97年6 月25日分別遭臺灣高
    雄地方法院檢察署及本院發布通緝，有通緝書2 份在卷可參
    ，惟其遭通緝之時均已在上開條例於96年7 月16日施行之後
    ，非屬同條例第5 條所定不得減刑之情形，仍應依同條例第
    7 條第1 項規定於裁判時減其宣告刑，故分別依同條例第7
    條第2 項規定宣告如主文所示之刑，並依同條例第10條第1
    項之規定於減刑後合併定其應執行之刑。又審酌被告未曾受
    有期徒刑以上刑之宣告，有臺灣高等法院被告前案紀錄表附
    卷可憑，念其因一時失慮致罹刑典，犯後於偵查及本院審理
    中坦承犯行，並與告訴人達成和解而願賠償其損失，顯有悔
    意，其經此次教訓，日後當能知所警惕，信無再犯之虞，為
    利於被告繼續工作以賠償被害人，本院認所宣告之刑以暫不
    執行為適當，爰予宣告緩刑4 年；且斟酌被告之上開犯罪情
    節，對告訴人財產之損害並非輕微，不宜無條件給予緩刑宣
    告，及告訴代理人於本院審理時表示被害人公司同意以和解
    書所定和解金額43萬5000元扣除被告已支付之4000元後所餘
    43萬1000元，由被告自97年11月1 日起於每月15日支付8700
    元，至43萬1000元全部清償為止等語（本院卷第102 頁），
    爰並依刑法第74條第2 項第3 款規定命被告應向被害人江山
    加油站支付43萬1000元，其支付方法為自97年11月1 日起每
    月15日支付8700元，至43萬1000元全部清償為止，以啟自新
    。
據上論斷，應依刑事訴訟法第273 條之1 第1 項、第299 條第1
項前段，刑法第215 條、第220 條第2 項、第336 條第2 項、第
359 條、第28條、第55條、第51條第5 款、第74條第1 項第1 款
、第2 項第3 款，刑法施行法第1 條之1 ，中華民國九十六年罪
犯減刑條例第2 條第1 項第3 款、第7 條、第10條第1 項，判決
如主文。
本案經檢察官乙○○到庭執行職務。
中    華    民    國    97    年    8     月    26    日
                  刑事第十三庭法  官  楊國煜
以上正本證明與原本無異。
如不服本判決應於收受本判決後10日內向本院提出上訴書狀，並
應敘述具體理由，如未敘述上訴理由者，應於上訴期間屆滿後20
日內補提理由書狀於本院（均須按他造當事人之人數附繕本）「
切勿逕送上級法院」。
中    華    民    國    97    年    8     月    26    日
                              書記官  李憶如
本件論罪科刑法條：
中華民國刑法第215條
從事業務之人，明知為不實之事項，而登載於其業務上作成之文
書，足以生損害於公眾或他人者，處3 年以下有期徒刑、拘役或
5 百元以下罰金。
刑法第336 條對於公務上或因公益所持有之物，犯前條第1 項之
罪者，處1 年以上7 年以下有期徒刑，得併科5 千元以下罰金。
對於業務上所持有之物，犯前條第1 項之罪者，處6 月以上5 年
以下有期徒刑，得併科3 千元以下罰金。
前二項之未遂犯罰之。
刑法第359 條無故取得、刪除或變更他人電腦或其相關設備之電
磁紀錄，致生損害於公眾或他人者，處五年以下有期徒刑、拘役
或科或併科二十萬元以下罰金。


司法院資訊處製作；財團法人民間司法改革基金會備份。
